【裁判字號】    96,勞訴,52
【裁判日期】    970331
【裁判案由】    給付薪資等
【裁判全文】
臺灣桃園地方法院民事判決              96年度勞訴字第52號
原      告  己○○
訴訟代理人  蔡岳龍律師
被      告  絕色旅館有限公司
兼  上一人
法定代理人  丙○○
            乙○○
            甲○○
上四人共同
訴訟代理人  邱奕澄律師
上列當事人間給付薪資等事件，於民國97年3 月13日辯論終結，
本院判決如下：
    主  文
被告絕色旅館有限公司應給付原告新台幣玖拾捌萬元及自民國九
十六年七月三十一日起至清償日止起，按年利率百分之五計算之
利息。
原告其餘之訴駁回。
訴訟費用由被告負擔十分之八，餘由原告負擔。
本判決於原告以新台幣參拾貳萬柒仟元為被告絕色旅館有限公司
供擔保後，得假執行。但被告絕色旅館有限公司如以新台幣玖拾
捌萬元為原告預供擔保，得免為假執行。
    事實及理由
壹、程序事項：
一、按訴狀送達後，原告不得將原訴變更或追加，但請求之基礎
    事實同一者、擴張或減縮應受判決事項之聲明者，不在此限
    ，民事訴訟法第255 條第1 項第2 、3 款分別定有明文。本
    件原告原起訴(一)先位聲明為：(1)被告絕色旅館有限公司（下
    稱絕色旅館公司）應給付原告薪資新台幣（下同）980,000
    萬元及自訴狀繕本送達時起按年利率5%計算之利息。(2)確認
    民國93年6 月18日原告與被告丙○○、乙○○及甲○○間由
    股東依原證四涵舍旅館有限公司負責人掛名輪流表輪流擔任
    成立後絕色旅館公司董事之約定存在。(3)被告應連帶給付98
    0,000 元及自訴狀繕本送達時起按年利率5 ％計算之利息。
    (二)備位聲明：請求被告絕色旅館公司返還不當得利780,000
    元及自訴狀繕本送達時起至清償日止，按年利率5 ％計算之
    利息。嗣其於本院97年2 月27日言詞辯論期日以言詞撤回先
    位聲明第(3)項，並經被告訴訟代理人當庭表示同意在案，且
    核與上揭法律規定，應予准許，合先敘明。
二、本件被告雖抗辯：原告起訴主張之備位聲明並非與先位聲明
    居於不兩立之關係，而屬得並存之他訴，是其所提備位之訴
    ，於法顯有未合云云。按當事人起訴請求應受判決事項之聲
    明，基於當事人處分權主義之法理下，如當事人欲於同一訴
    訟程序中解決其紛爭，且就其主張事項之審理認毋須法院均
    為判決，而設定先位與備位之請求關係時，縱認其主張之先
    位與備位之聲明，並無不兩立之情狀，仍應認無不可之處，
    況肯認當事人之國民法主體性原則下，而允就此種非不得併
    存之聲明設定先備位之審理順序，不僅顧及當事人自身勞力
    、時間、費用之檢省，亦對於訴訟資源不致造成浪費，故本
    院認原告之先備位聲明方式應予許可，被告之抗辯，殊不可
    採。
三、本件原告主張：其與被告丙○○、乙○○及甲○○及其他股
    東於93年6 月18日召開第二次股東會議時，確有達成股東掛
    名負責人輪替方式之決議，其內容略以：因旅館所在地之租
    賃契約為12年，12年內由8 人輪流擔任負責人，任期為1 年
    多，明細詳如附件所載，公司成立之初先由被告丙○○擔任
    負責人至95年6 月30日。而原先約定已過，被告丙○○仍擔
    任公司負責人，未依原約定改由排定之下一人擔任負責人，
    顯然違約，被告不否認上述輪值約定，實淪為空言，原告依
    約輪流擔任負責人之地位乃有受侵害之危險，當有提起確認
    之訴之利益等語。惟按確認法律關係之訴，非原告有即受確
    認判決之法律上利益者，不得提起之，民事訴訟法第247 條
    第1 項前段定有明文。本件原告雖主張其與被告李詩玲、乙○○及甲○○間曾在前述股東會議中成立如附件所示，涵舍
    旅館有限公司負責人掛名輪流表中所載，輪流擔任成立後被
    告絕色旅館公司董事長之約定存在，惟因被告李詩玲、乙○○、甲○○非但未否認前開決議之存在，且於本院訴訟程序
    審理中承認前述約定之效力（參閱本院卷宗第113 頁），況
    依據前開約定之內容，縱認被告得擔任被告公司之負責人，
    其排序亦係於103 年起至105 年5 月31日止，始得擔任被告
    公司之負責人，實為將來之法律關係，並非屬現時之法律關
    係或法律關係之基礎事實。因此，原告與起訴時在私法上之
    地位並無受侵害之危險，是應認原告就此部分起訴並無確認
    利益，逕予以駁回，先予敘明。
貳、實體事項：
一、原告起訴主張：
(一)、其於93年間因擬經營汽車旅館，乃向訴外人陳定捷、陳曾阿
    嬌承租坐落於桃園市○○段1451等地號土地，並邀集被告丙○○、乙○○、甲○○及訴外人丁○○、辛○○、庚○○、
    戊○○與其共八人出資擔任股東，成立有限公司經營旅館，
    並約定由原告擔任總經理實際負責公司之業務，詎料被告竟
    未依公司法之相關規定，擅自在95年5 月8 日之股東會上違
    法解任原告總經理之職務，並拒絕給付薪資與原告。被告公
    司股東間之內部關係雖為民法上之合夥性質，然其外部組織
    記暨為有限公司，被告公司就經理人之解任即應依公司法「
    應經半數股東同意」之規定行之，然原告身為股東之一，卻
    未曾接獲召開載有欲替換總經理等議案股東會之通知，更遑
    論有半數以上股東同意解任總經理職務，被告公司解任原告
    職務顯然違法，且被告於95年5 月8 日之後即悍然拒絕原告
    再行使職權，是原告未履行勞務之給付純係不可歸責於原告
    之事由所致，雙方之契約關係仍存在，原告自得請求被告未
    給付之薪資及利息。
(二)、另原告係以長年擔任被告公司之總經理為條件，提供前述原
    由原告出面訂約之土地租約（租賃權）供被告公司使用，現
    其總經理職務既於斯時遭無故解任，原告亦已向被告公司表
    達抗議，並終止該土地之使用權，被告公司繼續使用該土地
    即屬無法律上之原因而受有利益，依土地仲介之實務，仲介
    土地長期租賃之利益約為租金的百分之6 ，該土地之租金前
    3 年為每月940,000 元，每3 年調整百分之10，平均10年租
    金約為1,000,000 元，原告乃據以請求返還不當得利780,00
    0 元，自有理由。為此提起本件訴訟。
(三)、並為先位聲明：被告絕色旅館公司應給付原告薪資980,000
    元及自訴狀繕本送達時起按年利率5%計算之利息。確認93年
    6 月18日原告與被告丙○○、乙○○及甲○○間由股東依原
    證四涵舍旅館公司負責人掛名輪流表輪流擔任成立後絕色旅
    館公司董事之約定存在。備位聲明：請求被告絕色旅館公司
    返還不當得利780,000 元及自訴狀繕本送達時起至清償日止
    ，按年利率5%計算之利息。以上均願供擔保請准宣告假執行
    。
二、被告絕色旅館公司、丙○○、乙○○、甲○○則以：
(一)、被告絕色旅館公司於93年間由兩造及訴外人等8 人合意共同
    出資經營，並於94年6 月13日正式登記成立，且全體股東均
    同意由被告丙○○擔任公司負責人，並於股東會下設有總經
    理乙職，負責監督管考公司之維修人員、職員及清潔人員，
    而被告公司成立後，原告雖經全體股東同意擔任公司總經理
    ，每月月薪7 萬元，然原告不僅未能按時正常上下班，且亦
    有於上班期間擅自跑進旅館房間睡覺等情，屢遭客訴，被告
    絕色旅館公司為避免受損，乃於94年9 月16日由全體股東召
    開股東會決議原告上下班雖可不打卡，但須每日呈報工作內
    容，但原告仍我行我素，未於每日製作工作日報表供查核，
    顯未盡責；甚且，被告絕色旅館公司股東曾決議，凡欲以公
    司名義對外招攬工程，皆須經三家以上廠商報價，並經股東
    會同意後，方可簽約，惟原告於94年7 月間，未遵守上述決
    議即擅自決定與訴外人鉅點廣告設計有限公司（下稱鉅點公
    司）及訴外人斯科瑪廣告有限公司（下稱斯科瑪公司）簽訂
    廣告招牌製作承攬契約及廣告地點租賃契約，致被告絕色旅
    館公司遭求償1,500,000 元。被告公司負責人即被告丙○○
    有鑑於原告不適任總經理乙職，且造成公司諸多損失，乃於
    95年5 月8 日召開股東會時，提議取消原告總經理職位期間
    原告雖已離席，然此已經除原告以外其餘5 位股東無異議通
    過解任（股東丁○○當日未出席而事先授權被告甲○○代理
    ，按丁○○係由被告甲○○邀約出資，且自公司籌備時股金
    亦由被告甲○○支付，故其於公司設立時即全權授權被告甲○○代為出席所有之股東會，並代為行使股東之權利，基於
    有限公司閉鎖性原理，此部分概括授權應屬有效），是該決
    議解任案實已符合公司法相關規定而屬合法，嗣後被告絕色
    旅館公司並於內部張貼公告，退步言之，縱前述解任不合法
    ，但原告在不知被告絕色旅館公司股東是否已解任其總經理
    職位時，自95年5 月9 日起即未至被告公司上班，其既未為
    勞務之給付，當無從請求給付薪資。
(二)、被告絕色旅館公司於93年5 月31日尚未設立登記，始由原告
    出名與地主簽訂土地租賃契約，並由被告乙○○將全體股東
    出資之300 萬元支票交付地主供押金之用，且迄今每月租金
    均由被告絕色旅館公司直接支付地主，原告從未支付分文，
    故實際上系爭土地租賃契約係存在於被告絕色旅館公司與地
    主間，此為地主及原告所均知，且地主於被告公司正式設立
    後屢屢要求換約，僅為原告從中作梗而無法換約，是被告絕
    色旅館公司於該土地經營事業係有法律上原因而受有利益，
    原告並無受損，其金額之計算亦屬無據等語資為抗辯。並聲
    明以：原告之訴駁回，如受不利判決，願供擔保請准宣告免
    為假執行。
三、本件不爭執事項：
(一)、涵社旅館有限公司係被告公司籌備時暫時使用之名稱。
(二)、原告、被告丙○○、被告乙○○、被告甲○○、丁○○、辛○○、庚○○、戊○○等8 人，於93年間共同出資成立被告
    絕色旅館公司，由原告擔任總經理一職，每月薪資為70,000
    元。同年6 月18日第2 次股東會議決議涵舍旅館有限公司（
    為絕色旅館籌備時之名稱），負責人係由8 位股東於系爭土
    地租賃期間即95年6 月1 日起至105 年5 月31日之12年內，
    以每人分別擔任負責人1 年6 個月之方式輪流掛名。首先由
    被告丙○○擔任負責人至95年6 月30日止，惟至今仍由被告
    丙○○擔任。
(三)、系爭會議有被告丙○○、被告乙○○、被告甲○○、辛○○
    、庚○○、戊○○及原告等7 人參加，惟股東丁○○並未到
    場，被告乙○○提議解任原告總經理一職時，原告即因不滿
    而自行離去，被告絕色旅館公司於當日即張貼取消原告總經
    理職務之公告。
(四)、系爭土地租賃契約書係由原告為承租人向地主即出租人陳定
    捷、陳曾阿嬌簽訂，而由被告乙○○擔任連帶保證人。系爭
    土地租約期限為自93年6 月1 日起至105 年5 月31日止，共
    12 年 。
(五)、系爭土地之土地租賃契約書、被告絕色旅館公司章程、股東
    合約書、涵舍旅館有限公司負責人掛名輪流表、被告絕色旅
    館公司94年股東常會議事錄、95年5 月8 日股東會議討論事
    項、95年5 月8 日取消原告總經理之職務之公告等形式上為
    真正。
四、本院判斷：原告主張被告絕色旅館公司舉行之95年5 月8 日
    系爭會議中，被告乙○○所提議之系爭決議，並未得全體股
    東過半數同意，其解任並不合法等語，皆為被告所否認。故
    本件爭點應為：系爭決議是否符合公司法第29條第1 項第2
    款之規定，已經由全體股東過半數之同意而生效？
(一)、系爭決議是否已排入議程並付諸表決？
    按稱合夥者，謂二人以上互約出資以經營共同事業之契約。
    民法第667 條第1 項定有明文。再按有限公司依章程設置經
    理人，其委任、解任及報酬，須有全體股東過半數同意，公
    司法第29條第1 項第2 款之定有明文。經查，本件原告與被
    告李詩玲、被告乙○○、被告甲○○、丁○○、辛○○、庚○○、戊○○等8 人，於93年間共同合夥出資成立被告絕色
    旅館公司，以共同經營被告絕色旅館之事務為營利事業等情
    ，此為兩造所不爭執，堪信為真實。故在被告絕色旅館公司
    內部之治理事項上雖應適用公司法中關於有限公司之相關規
    定，惟就前述8 位合夥人間如欲就經營事業之模式進行特約
    ，此於合夥關係上，亦無不可之處。依據原告所提出且為被
    告不爭執為真正之股東合約書之第13條載明：「董事會之決
    議事項作成議事錄，會後由各董事簽章認同，並於會後10日
    內將會議記錄彙整報告放置於本營業所，議事記錄應與主席
    董事之簽名或其代理人出席之簽名一併保存。」（參閱本院
    卷宗第20頁）等文，前述股東合約書暨非屬公司章程，應可
    推知該股東合約書是在被告絕色旅館公司成立前，前述8 位
    股東在決定將來執行公司內部治理事項時，所為之特殊約定
    事項。而合約書上雖載明為「董事會」之決議事項等，然審
    酌在公司法中所規定之有限公司並無董事會之設置規定，而
    兩造於前述合約書上約定之真意應為全體股東均列為所謂「
    董事會」之成員，足信股東合約書上所載之「董事會」，應
    為「股東會」之誤。亦即股東合約書上所約定者，乃為股東
    會決議事項時，應踐行之規定。再佐以絕色旅館公司94年9
    月16日股東常會議事錄（參閱本院卷宗第76-77 頁）之內容
    以觀，足見被告絕色旅館公司於召集股東會時，皆遵守前述
    合約書之約款，製作會議之議事錄，並有出席股東同意之簽
    名，以擔保該次會議議事錄之真實性與正確性。惟系爭決議
    竟違反前述約款，而僅有列明會議討論之事項，卻無議事記
    錄，更無各同意系爭決議之股東之簽名，以此而論，系爭會
    議中是否確實有全體股東過半數同意解任原告之事實，已非
    無疑。加以，94年9 月16日股東常會議所決議之事項，僅為
    公司業務執行之細項討論，即已遵守前述約款以簽名足昭公
    信，況本件解任總經理實為公司決策面之重大之決議，依照
    舉重以明輕之法理，更應遵循前述約款，然綜觀全卷系爭決
    議竟無任何股東之簽名，是系爭決議是否確於系爭會議中討
    論，亦啟人疑竇，更遑論系爭決議是否確已由股東會付諸表
    決。復參以證人庚○○到庭結證稱：「95年5 月8 日的臨時
    會，乙○○指責原告擔任總經理擔任的不好，致使絕色公司
    受到損害，當被告乙○○指責原告時，原告仍然在現場，後
    來原告沒有表示同意解僱就走了，當天會議主席應該是丙○○，我不太記得當天有沒有人提議或是決議要解僱原告，但
    是我自己的部分是不置可否。就我的認知，原告並無不適任
    總經理的情事。」等語，核與證人辛○○到庭結證述：「有
    一次開會時有討論解僱原告，後來原告與董事長、股東吵架
    就離開了，之後是由董事長解僱原告，我不清楚公司內部的
    決議，我認為我的利益並沒有因為原告擔任總經理而受到損
    害。我們的紅利仍然還是配給原告，原告並沒有退出我們的
    合夥關係。我只知道原告是總經理，但是原告的任期我不清
    楚。」等語，復核以證人戊○○證述：「... 有一次開會原
    告就與乙○○有吵架，因為裝潢工程產生問題，後來原告就
    離開，是乙○○提議要解僱原告，當場被告乙○○有詢問在
    場的股東是否同意，但是大家沒有表示意見，當時的會議主
    席是丙○○，但是是乙○○提議要解僱原告。我不知道其他
    股東有無和原告約定總經理的任期，就我自己部分是沒有..
    . 」等語，顯見3 位證人前開證述情節與本院前開論述大致
    相符。綜上證人所陳，被告乙○○於系爭會議中是否確有提
    議系爭決議，以及系爭決議是否已加入議程為討論並付諸表
    決等重要事項，竟連當日在場之股東都皆不甚清楚，且被告
    亦無盡其舉證之能事，足認系爭決議是否確已排入議程並付
    諸表決，進而取得全體股東過半數之同意，實有疑義。
(二)、退步言之，縱系爭決議已為表決，則系爭決議是否已經全體
    股東過半數同意而生效？
    再按股東得於每次出席股東會，出具公司印發之委託書，載
    明授權範圍，委託代理人，出席股東會，公司法第177 條第
    1 項定有明文。又按公司法第205 條第3 項規定：「董事委
    託其他董事出席董事會時，應於每次出具委託書，並列舉召
    集事由之授權範圍」，旨在限制董事為概括之委任，以杜絕
    少數董事操縱董事會之弊，故董事委託其他董事出席董事會
    時，課其「每次」出具委託書，並於該委託書列舉「召集事
    由之授權範圍」之義務，違反此項規定而為委任者，不生委
    託出席之效力，最高法院70年台上字第3410號判例意旨可資
    參照。復查，證人戊○○曾於本院審理中結證述：「（問：
    是否知道證人丁○○有授權何人在95年5 月8 日股東會行使
    權利？）答：有，好像是甲○○，從籌備的時候就是這樣，
    被告甲○○是代表兩股。」「（問：證人丁○○是否從來沒
    有出席會議？是否有看過授權書？）答：他從來沒有參加會
    議，我們也沒有要求要授權書。」「（問：就5 月8 日的會
    議是否也是沒有授權書？）答：我沒有看到。」等語，再參
    以證人辛○○證稱：「（問：當天開會決議開除原告時，其
    他股東是否有同意？）答：是的，當天除了證人丁○○外，
    其餘合夥人都在，後來原告離開後。董事長有提議要解僱原
    告。除了我以外的股東（丙○○、乙○○、甲○○、戊○○
    ）全部都有同意，我及庚○○沒有表示意見。」等語觀之，
    若認丁○○概括授權被告甲○○行使其股東權利乙節係屬合
    法，則系爭決議即已有被告丙○○、被告乙○○、被告甲○○、丁○○、戊○○等5 位股東同意解任原告總經理之職務
    ，即被告公司已有全體股東過半數同意系爭決議，系爭決議
    即為合法。是其次應論究者乃為，丁○○之概括授權是否於
    法有據？經查，依證人戊○○前述證詞觀之，其他股東對於
    丁○○曾書具授權書，概括授權被告甲○○行使股東權利乙
    節，顯然並不知悉前述授權書之存在，被告就其所提之系爭
    授權書，尚無法證明形式上為真正，是系爭授權書是否確為
    丁○○所製作，已非無疑。再退而言之，縱認系爭授權書為
    真正，然因系爭授權書上並未書立授權範圍之期間，雖有限
    公司並無如股份有限公司有明文禁止概括授權之規定，惟基
    於有限公司之股東會亦為全體股東意識之形成，為使各股東
    於每次會議中皆得表達其意見，揆諸前揭說明，有限公司之
    股東會應類推適用股份有限公司之規定，而亦應禁止有限公
    司股東之概括授權。承上所論，縱被告能證明丁○○之授權
    書為真正，然因有限公司股東亦不得為概括授權，是系爭決
    議應扣除丁○○之同意票，即系爭決議未有過半數股東之同
    意（僅有4 位股東之同意），故系爭決議並未成立，況被告
    尚無舉證證明系爭授權書形式上為真正。是被告上開辯解，
    於法無據，不足採信。
(三)、綜上所陳，被告既無法證明系爭決議已排入系爭會議之議程
    ，並付諸表決，亦無法佐證系爭授權書為真正，且丁○○之
    概括授權亦屬無效。足認被告所辯皆不可採。從而，原告主
    張系爭決議無效，實屬有據，是原告仍為被告公司總經理，
    兩造間僱傭關係繼續存在，雖原告於95年5 月8 日起以未繼
    續提供勞務，然係因被告自認已合法解除原告總經理之職務
    ，而使原告無法返回被告公司工作。因此，原告未繼續提供
    勞務，並非可歸責於原告，是被告絕色旅館公司仍應給付原
    告自95年5 月起至96年7 月止共計14個月之薪資980,000 元
    。又按給付有確定期限者，債務人自期限屆滿時起，負遲延
    責任。民法第229 條第1 項定有明文。本件被告絕色旅館公
    司既應給付自95年5 月起至96年7 月止之薪資，則自其按月
    未付時起，即應負擔遲延責任，故本件原告並請求自起訴狀
    繕本送達被告絕色旅館公司翌日之96年7 月31日起至清償日
    止，按年息百分之五計算之利息，應可准許。至原告請求之
    聲明部分，並未明列計算遲延利息至清償日止，故此部分請
    求即屬逾越其得請求之範圍，難以准許，應予駁回。
五、原告先位之訴一部有理由一部無理由，其備位之訴及兩造其
    餘攻擊防禦方法及未經援用之證據，經本院審酌後，認均不
    影響本判決之結果，爰不一一再予論述，附此敘明。
六、本判決兩造分別陳明願供擔保請准宣告假執行或免為假執行
    ，核均無不合，爰分別酌定相當之擔保金額，予以准許。
七、據上論結：本件原告之訴為一部為有理由、一部為無理由。
    依民事訴訟法第79條、第390條第2項、第392條第2項，判決
    如主文。
中    華    民    國    97    年    3     月    31    日
                  民事第三庭    法  官  陳清怡
以上正本係照原本作成。
如對本判決上訴，須於判決送達後20日內向本院提出上訴狀。
中    華    民    國    97    年    3     月    31    日
                                書記官  游  誼


司法院資訊處製作；財團法人民間司法改革基金會備份。
